【裁判字號】    99,訴,2016
【裁判日期】    991230
【裁判案由】    塗銷所有權移轉登記
【裁判全文】
臺灣板橋地方法院民事判決              99年度訴字第2016號
原      告  中國信託商業銀行股份有限公司
法定代理人  辜濂松
訴訟代理人  梁懷德
            蔡依倩
            何宣鋐
被      告  許惠真
            許惠玲
上列當事人間請求塗銷所有權移轉登記事件，經本院於民國99年
12月9日言詞辯論終結，判決如下：
    主  文
原告之訴駁回。
訴訟費用由原告負擔。
    事實及理由
壹、程序事項：
一、本件被告許惠玲未於言詞辯論期日到場，核無民事訴訟法第
    386 條各款所列情形，爰依原告聲請，由其一造辯論而為判
    決。
貳、實體事項：
一、原告起訴主張：
(一)、緣原告對被告許惠真已取得確定之支付命令執行名義（鈞院
    98年司促字第38484 號），故原告對被告許惠真確有新臺幣
    （下同）563,277 元及依執行名義應受償之利息等債權存在
    。原告多次催討，被告許惠真均未清償，原告於99年8 月9
    日調閱被告許惠真財產所得，始知被告許惠真於96年4 月10
    日業將臺北縣五股鄉○○○段坑口小段56地號土地（權利範
    圍：2 萬分之98）；1343建號（權利範圍：全部）、共有部
    分為觀音坑段坑口小段1431建號（權利範圍1 萬分之57）即
    門牌號碼為：天乙路40號4 樓之房地（下稱系爭房地）以買
    賣為原因移轉登記予被告許惠玲。然被告許惠真名下並無其
    他財產足資清償對原告之債務。且被告二人為姊妹，可知實
    際上並無買賣意思，亦無價金交付，僅係為避免強制執行而
    通謀虛偽意思表示者，按民法第87條規定，通謀虛偽意思表
    示係屬無效，故原告乃依民法113 、242 條之規定代位請求
    應回復原狀，主張被告許惠玲應將系爭房地回復登記於被告
    許惠真名下所有。
(二)、若鈞院認非屬通謀虛偽意思表示，則原告備位主張被告二人
    於行為時均明知上情，原告亦得依民法第242 條第2 項規定
    ，訴請撤銷被告間之買賣債權及物權行為，回復登記為被告
    許惠真所有等語。
(三)、聲明：(1)先位聲明：確認被告等就臺北縣五股鄉○○○段
    坑口小段56地號土地（權利範圍：2 萬分之98）、1343建號
    （權利範圍：全部）、共有部分為觀音坑段坑口小段1431建
    號（權利範圍1 萬分之57）、建物門牌號碼：天乙路40號4
    樓之房地於民國96年3 月16日之買賣關係不存在。被告許
    惠玲應將前項系爭房地於民國96年4 月10日以買賣為原因向
    臺北縣新莊地政事務所以96年莊登字第133930號收件字號所
    辦理之所有權移轉登記予以塗銷。(2)備位聲明：被告等就
    臺北縣五股鄉○○○段坑口小段56地號土地（權利範圍：2
    萬分之98）、1343建號（權利範圍：全部）、共有部分為觀
    音坑段坑口小段1431建號（權利範圍1 萬分之57）、建物門
    牌號碼：天乙路40號4 樓之房地於民國96年3 月16日之買賣
    行為及於民國96年4 月10日所有權移轉登記行為應予撤銷。
    被告許惠玲應將前項系爭房地於民國96年4 月10日以買賣
    為原因向臺北縣新莊地政事務所以96年莊登字第133930號收
    件字號所辦理之所有權移轉登記予以塗銷。
二、被告答辯則為：
(一)、伊確實是買賣系爭房地予被告許惠玲，並非通謀虛偽意思表
    示，於87年間，伊曾向訴外人華信商業銀行借款360 萬元，
    而請被告許惠玲共同簽發同面額本票，故至96年間，伊還欠
    被告許惠玲大約150 多萬元，沒有錢還，只好跟被告許惠玲
    協商，將系爭房地出售予被告許惠玲，用以抵償所欠債務，
    所以並沒有拿到買賣價金。因為是姊妹，所以也沒有以書面
    記載買賣契約等語。
(二)、至被告許惠玲則未於言詞辯論期日到場，亦未提出準備書狀
    作何聲明或陳述。
(三)、聲明：原告之訴駁回。
三、本院得心證之理由：
(一)、本件首應審酌先位之訴部分原告主張被告間移轉系爭房地係
    通謀虛偽意思表示，有無理由？
、按當事人主張有利於己之事實者，就其事實有舉證之責任，
    民事訴訟法第277 條定有明文。而債務人與第三人通謀而為
    虛偽意思表示，其意思表示無效，債權人固得依同法第242
    條規定，代位行使債務人之權利，訴請第三人回復原狀，以
    保全其債權。然民法第87條第1 項所定之通謀虛偽意思表示
    ，必須表意人與相對人均明知其互為表現於外部之意思表示
    係屬虛構，而有不受該意思表示拘束之意，始足當之，故規
    定此項意思表示為無效。惟由第三人以之為訴訟原因出而主
    張者，依舉證責任分配之原則，自應由該第三人先行立證。
、本件原告既主張被告間移轉系爭房地之買賣契約關係係通謀
    虛偽意思表示而無效云云，則原告自應就通謀虛偽意思表示
    乙節負舉證責任，若原告不能舉證自己主張事實為真正，則
    被告就其抗辯事實即令不能舉證，或所舉證據尚有疵累，亦
    應駁回原告之訴。有最高法院17年上字第917 號判例意旨可
    資參照。經查，原告之舉證方法，僅有以被告二人為姊妹關
    係，推論認為就此親等間之買賣關係是否屬實為可疑等語，
    而本院審酌被告許惠真所辯：因係姊妹，所以沒有另外以書
    面記載債權契約，物權契約則如地政事務所土地登記申請資
    料等語，尚與常情無違，難以遽謂即屬通謀，且觀之臺北縣
    新莊地政事務所99年9 月13日函暨所附土地登記申請資料（
    本院卷第24頁以下），已載明買賣之標的物、價金等項，並
    有繳納稅款之證明、財政部臺灣省北區國稅局非屬贈與財產
    同意移轉證明，再由契約當事人即被告二人分別簽名用印，
    被告許惠真另提出與被告許惠玲共同簽發之上揭本票影本在
    卷足稽，可認被告許惠真另有積欠被告許惠玲債務，綜上，
    尚難認該等資料有何不合理之處，不足以證明被告二人買賣
    系爭房地即係通謀虛偽意思表示。此外，原告並未提出任何
    積極證據以實其說，僅空言被告二人之親等間之買賣關係必
    屬通謀云云，揆諸前開規定，自難認已盡舉證責任，故原告
    此部分主張，並無理由。
(二)、次應審酌備位之訴部分原告主張依民法第244 條第2 項之規
    定，聲請撤銷被告間移轉系爭房地債權及物權契約，有無理
    由？
、按債務人所為之有償行為，於行為時明知有損害於債權人之
    權利者，以受益人於受益時亦知其情事者為限，債權人得聲
    請法院撤銷之，民法第244 條第2 項定有明文。次按民法第
    244 條規定所謂債務人害及債權之行為，係指因債務人之行
    為，致債權不能獲得滿足；換言之，因債務人之行為而致積
    極的減少財產，或消極的增加債務，因而使債權陷於清償不
    能或因難或遲延之狀態。又債權人依民法第244 條規定，撤
    銷債務人所為之有償行為者，祇須具備下列之條件，即：1.
    為債務人所為之法律行為；2.其法律行為有害於債權人；3.
    其法律行為係以財產權為目的；4.如為有償之法律行為；債
    務人於行為時，明知其行為有害於債權人，受益人於受益時
    ，亦明知其事情。至於債務人之法律行為除有特別規定外，
    無論為債權行為抑為物權行為，均非所問。另債務人所有之
    財產除對於特定債權人設有擔保物權外，應為一切債務之總
    擔保，故債務人明知其財產不足清償一切債務，而竟將財產
    出賣與於人，及受益人於受益時亦知其情事者，債權人始得
    依民法第244 條第2 項之規定，聲請法院撤銷。此項撤銷權
    之效力，不特及於債權行為，即物權行為亦無例外。次按當
    事人主張有利於己之事實者，就其事實有舉證之責任，民事
    訴訟法第277 條定有明文。
、本件原告主張被告二人詐害債權，自應由原告就被告許惠真
    於行為時已明知其行為有害於債權人即原告、且達無資力賠
    償債權人即原告之所受損害程度、被告許惠玲於受益之時亦
    係明知該情等事項，負舉證責任。然查，原告並未提出任何
    證據證明被告許惠玲於系爭房地買賣受益時，明知有損害於
    原告債權之情事。況查，觀之原告所提對被告許惠真之執行
    名義即本院98年度司促字第38484 號確定支付命令（見本院
    卷第55頁），其上記載原告有3 筆借款債權，其中2 筆被告
    許惠真之最後繳款日均為96年7 月26日，且該支付命令亦係
    於98年10月19日始確定，足見日期均在被告二人移轉系爭房
    地之96年3 月16日之後，是則被告許惠玲於受益時，未必明
    知有損害於原告之權利。此外，原告並未提出任何積極證據
    以實其說，揆諸前開規定，自難認已盡舉證責任，故原告此
    部分主張，亦非有理。
四、從而，原告依民法第87條、第113 條、第244 條第2 項、第
    242 條之法律關係，先位之訴請求「確認被告等就臺北縣
    五股鄉○○○段坑口小段56地號土地（權利範圍：2 萬分之
    98）、1343建號（權利範圍：全部）、共有部分為觀音坑段
    坑口小段1431建號（權利範圍1 萬分之57）、建物門牌號碼
    ：天乙路40號4 樓之房地於民國96年3 月16日之買賣關係不
    存在。被告許惠玲應將前項系爭房地於民國96年4 月10日
    以買賣為原因向臺北縣新莊地政事務所以96年莊登字第1339
    30號收件字號所辦理之所有權移轉登記予以塗銷。」；備位
    之訴請求「被告等就臺北縣五股鄉○○○段坑口小段56地
    號土地（權利範圍：2 萬分之98）、1343建號（權利範圍：
    全部）、共有部分為觀音坑段坑口小段1431建號（權利範圍
    1 萬分之57）、建物門牌號碼：天乙路40號4 樓之房地於民
    國96年3 月16日之買賣行為及於民國96年4 月10日所有權移
    轉登記行為應予撤銷。被告許惠玲應將前項系爭房地於民
    國96年4 月10日以買賣為原因向臺北縣新莊地政事務所以96
    年莊登字第133930號收件字號所辦理之所有權移轉登記予以
    塗銷。」，均無理由，應予駁回。
五、本件判決基礎已臻明確，兩造其餘攻擊防禦方法及訴訟資料
    經本院審酌後，核與判決不生影響，無一一論述之必要，併
    予敘明。
六、據上論結，本件原告之訴，為無理由，應依民事訴訟法第38
    5 條第1 項前段、第78條，判決如主文。
中    華    民    國    99    年    12    月    30    日
                  民事第三庭    法  官  吳金芳
以上正本係照原本作成。
如對本判決上訴，須於判決送達後20日內向本院提出上訴狀。如
委任律師提起上訴者，應一併繳納上訴審裁判費。
中    華    民    國    99    年    12    月    30    日
                                書記官  陳昭綾

司法院資訊處製作；財團法人民間司法改革基金會備份。
